【裁判字號】    98,上更(一),86
【裁判日期】    980611
【裁判案由】    貪污治罪條例
【裁判全文】
臺灣高等法院刑事判決              98年度上更(一)字第86號
上  訴  人
即  被  告  乙○○
選任辯護人  邱鎮北律師
            蕭仁杰律師
上列上訴人因違反貪污治罪條例案件，不服臺灣板橋地方法院95
年度訴字第59號，中華民國96年5 月30日第一審判決（起訴案號
：臺灣板橋地方法院檢察署94年度偵字第17664 號），提起上訴
，經判決後，由最高法院第1 次發回更審，本院判決如下：
    主  文
原判決撤銷。
乙○○連續依據法令從事公務之人員，侵占公有財物，處有期徒
刑伍年貳月，褫奪公權伍年，減為有期徒刑貳年柒月，褫奪公權
貳年陸月。所得財物新臺幣肆萬參仟元，應予追繳並發還臺北縣
政府警察局，如全部或一部無法追繳時，以其財產抵償之。
    事  實
一、乙○○係臺北縣政府警察局板橋分局警員，於民國（下同）
    92年5 月19日起至同年8 月5 日止，借調至該局外事課服務
    中心服務，負責該服務中心第12號櫃檯之收費業務，乃為貪
    污治罪條例第2 條規定依據法令從事公務之人員，明知其收
    取之外勞延展居留證證照費為公有財物，於收取後應填製1
    式3 聯之「內政部警政署自行收納款項統一收據」（下稱收
    據，第1 聯收據聯交繳款人收執、第2 聯收執聯次月彙整成
    冊陳報內政部警政署、第3 聯存根聯由該局外事課自行留存
    ），並於每日17時，將當日收入金額及收據使用起迄編號登
    錄於「居留證規費繳納記錄簿」後，送交出納室清點金額及
    核章，因知悉多名外勞委託仲介公司同時申請延長居留時，
    或因係不同之僱主，或因係勞委會核准函不同，致「外籍勞
    工居留案件申請表」並未合併填寫，而係各自填寫1 紙，但
    全部僅合併開立1 紙收據，全部「外籍勞工居留案件申請表
    」均編列相同之號碼，如將「外籍勞工居留案件申請表」抽
    取，僅剩1 紙，其編列之號碼並不會中斷，該服務中心其他
    承辦人員於每月彙整成冊時，即不會發現，且該服務中心之
    電腦資料管理有疏漏，僅輸入繳款人之繳款收據編號，並未
    輸入收據金額，認為有機可趁，竟基於意圖為自己不法所有
    及行使變造公文書、行使登載不實公文書之概括犯意，於附
    表所示之時間，在臺北縣政府警察局外事課服務中心，或以
    僅當場書寫統一收據第1 聯之收據聯交由繳款人收執，而以
    墊板阻隔，避免複寫至第2聯、第3聯，事後再於空白之統一
    收據第2聯、第3聯為虛偽不實之登載，或在未召回繳款人所
    持收據第1 聯一併更改之情況下，於事後逾權僅將原1式3聯
    複寫之統一收據第2聯、第3聯之展延人數、金額，以擅自竄
    改之方式，變造該等公文書，進而變易持有為所有，而將如
    附表所示之公有財物予以侵占入己，並於次月將附表所示變
    造、不實登載之統一收據第2 聯之收執聯公文書連同其他收
    執聯按月彙整成冊一起陳報內政部警政署核備，而連續行使
    之，足以生損害於內政部警政署、臺北縣政府警察局對於外
    勞管理及收費業務公文書製作之正確性。乙○○為避免侵占
    公有財物及行使變造公文書、行使登載不實公文書之犯行被
    發現，復基於隱匿職務上掌管之文書之概括犯意，將職務上
    掌管之除如附表除第3 聯所載姓名以外之不詳姓名外勞之「
    外籍勞工居留案件申請表」43紙，連同其他申請人檢附之勞
    委會函影本、在職證明、委託書等申請資料等文書予以隱匿
    ，僅各留存1 紙，使與變造、登載不實之如附表所示之各統
    一收據第2聯、第3聯之收費人數相符，足生損害於臺北縣政
    府警察局。嗣於92年7 月中旬，臺北縣政府警察局會計室發
    現可疑，經派員查核外僑居留證證書費，並向如附表所示之
    外勞仲介公司查證，始知上情。
二、案經臺北縣政府警察局移送臺灣板橋地方法院檢察署檢察官
    偵查起訴。
    理  由
一、證據能力：
  (一)被告及辯護人於原審及本院除爭執證人子○○、甲○○、丑
    ○○、丙○○、丁○○、癸○○警詢時陳述，及證人甲○○
    、丙○○、丁○○、癸○○、賴延清、徐淑芬人於偵查中陳
    述、檢察官履勘實際收費程序之相關照片及全程錄影光碟之
    證據能力外（按上開訴訟資料，除癸○○於偵查中陳述外，
    本院均未予引用資為本件論罪科刑之依據），對於其餘下列
    所引用之證據資料，被告及辯護人對之證據能力並不爭執（
    見原審卷第20頁、本院上訴卷第104 頁反面、本院更(一)審卷
    第20頁），且未於言詞辯論終結前聲明異議，依刑事訴訟法
    第159條之5規定，視為已有將該等傳聞證據採為證據之同意
    ，本院審酌下列證據資料作成之情況，查無違法取證之情形
    ，認應係出於其自由意志，具有可信性，並無不適宜作為證
    據之情形，認具有證據能力。
  (二)按詰問權係指訴訟上當事人有在審判庭輪流盤問證人，以求
    發現真實，辨明供述證據真偽之權利。於現行刑事訴訟制度
    之設計，以刑事訴訟法第166 條以下規定之交互詰問為實踐
    ，屬於人證調查證據程序之一環；與證據能力係指符合法律
    所規定之證據適格，而得成為證明犯罪事實存在與否之證據
    適格，性質不同。偵查中檢察官為蒐集被告犯罪證據，訊問
    證人在於確認被告嫌疑有無及內容，與審判期日透過當事人
    攻防，調查證人認定事實之性質及目的有別。偵查中訊問證
    人，法無明文必須傳喚被告使之得以在場；刑事訴訟法第24
    8條第1項前段雖規定「如被告在場者，被告得親自詰問」，
    事實上亦難期被告有於偵查中行使詰問權之機會。此項未經
    被告詰問之被告以外之人於偵查中向檢察官所為之陳述，依
    刑事訴訟法第159條之1第2 項規定，原則上屬於法律規定為
    有證據能力之傳聞證據，於例外顯有不可信之情況，始否定
    其證據能力。是得為證據之被告以外之人於偵查中向檢察官
    所為之陳述，因其陳述未經被告詰問，應認屬於未經合法調
    查之證據，非屬無證據能力，而禁止證據使用。此項詰問權
    之欠缺，非不得於審判中由被告行使以補正，而完足為經合
    法調查之證據。本件檢察官並無非法取供之情形，證人癸○○於偵查中亦經具結陳述，依上說明，本屬有證據能力之傳
    聞證據，雖未經被告於偵查程序為詰問，但已於本院上訴審
    經以證人身分到庭補正詰問程序，而完足為合法調查之證據
    ，以證人癸○○於偵查中陳述作為被告犯罪證據，應屬適當
    ，自有證據能力（最高法院96年度台上字第4365號判決要旨
    參照）。
二、訊據上訴人即被告乙○○矢口否認有侵占公有財物之犯行，
    並辯稱：收據非我所開立，之前的流程，是空白收據上先蓋
    好章，與現在的不同，只要人不在座位上，全部同事均可代
    理我的工作，當時發現錯誤時，有向幹部反應，他表示看上
    面有幾人就改為幾人，我每天將收取總金額與收據核對，有
    時會發現收據的存根聯（第3 聯）是空白，係因為複寫時要
    用墊板隔開，由於剛接辦該業務，不知道如何寫收據，所以
    剛開始時，不知道要複寫，只有寫1 聯，後下班結帳時才發
    現，就拿外勞居留案件申請表核對，將金額補填寫於空白存
    根聯云云。辯護人為其辯稱：本案不排除是外事課其他同仁
    所為，被告係發現第一及第三聯不符，看申請表核對時才改
    寫，且被告始終未收到6 位申請人所繳之規費，有位證人是
    以職章來認定被告所為，但被告有通過測謊，筆跡鑑定報告
    也載明非被告開立收據，故非被告所為云云。
三、經查：
  (一)被告於上揭時間擔任臺北縣政府警察局板橋分局警員，為貪
    污治罪條例第2 條規定之公務員，並借調至該局外事課服務
    中心，負責收取各櫃檯審件後之「外籍勞工居留案件申請表
    」暨所檢附之勞委會函影本、僱主出具之在職證明、外勞出
    具之委託書等資料，並收受繳款人繳費及開立收據予繳款人
    之業務等情，業據被告供承在卷，且經證人斯時亦任職外事
    課之辛○○、黃家瑋於原審證述屬實（見原審卷(一)第208 至
    209頁、原審卷(二)第19頁），堪予認定。
  (二)附表所示之申請人，於附表所示之時間，繳納如附表所示第
    1 聯收據金額之款項，並收取收據第1 聯之事實，有附表所
    示申請人所提出之收據第1聯影本在卷可稽（見發查卷第8頁
    、第18頁、第26頁、第45頁、第54頁）。而附表所示收據第
    1 聯與第2、3聯金額不同之情，亦有附表所示臺北縣政府警
    察局留存之統一收據第3聯存根聯6冊在卷可稽（證物外放，
    見發查卷第9 頁、第19頁、第27頁、第37頁、第46頁、第55
    頁）。且附表所示收據第1聯與第3聯記載不同，其中附表編
    號1所示收據第1聯繳款人記載「真理」，後蓋被告職名章，
    更改為「惟皇」（此部分之更改，應認僅係行政瑕疵，並無
    公文書登載不實之故意，詳如後述），第3 聯繳款人卻記載
    「真理」；附表編號2所示繳款人記載「華冠」，第3聯繳款
    人卻記載「邦達」；附表編號3所示收據第1聯繳款人記載「
    高文煌、潘志怡」，第3 聯繳款人卻記載「協益」；附表編
    號5所示收據第1聯繳款人記載「陳福興」，第3 聯繳款人卻
    記載「群中」，甚收費金額、展延人數均不同，顯然附表編
    號1、2、3、5所示收據並非1式3聯同時書寫。應係先書寫上
    開收據第1 聯正本予繳款人，第2、3聯正本原係空白，事後
    再於空白收據上為不實記載。另附表編號4、6所示收據第3
    聯與第1聯之字跡相同，然將展延人數更改為僅1人、收費金
    額更改為僅1千元，並於附表編號6所示收據第3 聯下方加註
    ：「另外開立」、「分開開收據」等語，且均加蓋被告職名
    章，顯然附表編號4、6所示收據係1式3聯同時書寫，卻在未
    召回繳款人所持收據第1 聯一併更改之情況下，於事後逾權
    僅將原1式3聯複寫之統一收據第2聯、第3聯之收費金額、展
    延人數，以擅自竄改之方式變造之，亦有上述收據可憑。
  (三)臺北縣政府警察局外事課服務中心辦理「申請外勞延展居留
    證」之收費流程，業據證人即負責櫃檯審件之辛○○於原審
    證稱：審件櫃檯審核申請人提出之文件，若文件齊全後，就
    會在申請表右下角蓋審件者之職名章，並在申請表收費欄上
    註記應收費用，請其至收費櫃檯繳費，繳費後之收據共3 聯
    ，採複寫方式，收據的設計本身就有複寫功能，只要寫最上
    面那1 聯，就會自然複寫到第2 聯和第3 聯，因為怕複寫道
    第4 張以下，所以我會用墊子隔開不同號碼的收據，應該不
    會有只在第1 聯上寫，但無法複寫到第2、3聯的情形，且第
    1 聯撕給申請人以後，也會發現未複寫的情形，所以會請申
    請人把第1 聯拿過來，趕快寫好，不可能讓第2、3聯空白，
    況交接時，接的人也會看到，中午收費櫃檯人員休息時，我
    們會代理，待收費人員回來後，連同收據、金錢會交接給收
    費人員，我代理收費之時沒有發生過第3 聯塗改的情形，且
    更改時，代理人要蓋代理人自己的職名章，若收費櫃台人員
    依申請表上的註記，只開1 張FAx2的2 千元收據，但當天申
    請人要求分別開1 千元的收據2 張，則收費櫃台人員會請申
    請人將第1 聯拿過來一起改，至於隔天以後根本不可能更改
    ，因為錢都是當天繳庫，且要立刻註記在本子上等語（見原
    審卷(一)第209 至212 頁）。證人即負責櫃檯審件之己○○於
    原審證稱：被告在彈性上班時間輪流休息時，是由審件櫃檯
    留守人員擔任收費工作，且每個審件櫃檯人員在彈性上班時
    間都有機會輪到收費櫃台工作，當輪到我至收費櫃檯工作時
    ，收據上都已經先蓋上原本收費櫃檯人員即被告的職名章，
    但開錯作更正時會蓋上我自己的職名章，收據1 式3 聯，寫
    第1 聯收執聯時，就會複寫到第2、3聯存根聯，有時墊板會
    放錯位置，導致複寫錯誤，但次數不多，如果發現有1 聯因
    為墊板放錯而空白，我在撕去第1 聯給申請人時就會發現，
    這時就會馬上依照第1 聯之記載內容再重新謄寫，並蓋在重
    新填寫的第2 聯或第3 聯的地方，蓋上自己的職名章，以示
    負責，不可能蓋被告的職名章，待被告休息完回來上班後，
    會與他辦理交接並告知他收了多少錢，代理時同時要將收費
    金額、申請人紀錄在登記簿，那本登記簿有收據號碼，我代
    理收費期間，未發生過第1 聯和第2、3聯內容不符之情形，
    如果有收據寫錯情形，3 聯收據都要一起塗改，不可能只改
    其中1 聯，因為第1 聯和第2、3聯要符合，除非第1 聯有追
    回來，一併與2、3聯更正，否則不可能單獨在第2、3聯作與
    第1 聯文字不同的更正等語（見原審卷(二)第38至41頁、第44
    至45頁）。則開立收據只要填寫1 聯，即會自動複寫至第2
    、3 聯，並不需要具備如何高深之專業能力，被告係從事公
    務之人員，自然具備一般常人之能力，何況縱然是一時誤寫
    ，而應與更正時，亦應1 式3 聯同時更正，且若因墊板墊錯
    第1 聯下方，致第2、3聯空白，亦會馬上發現，並立即照第
    1 聯之內容再騰寫，方符常情，怎會有附表所示之第1 聯內
    容與第3 聯不符之情形，若非故意，期誰能信？況本件被告
    負責該服務中心櫃檯收費業務之1、2個月後（即92年7 月間
    ），仍一再發生如附表編號3至6所示第1聯內容與第3聯不符
    之情，益證明非不熟悉業務所致。且縱有塗改亦會蓋塗改者
    自己之職名章，而非被告之職名章。故被告辯稱係因剛辦該
    業務不知如何寫收據，不知要複寫，如有塗改仍要蓋被告之
    職名章，其將職名章交給代理人云云，顯為卸責之詞，不可
    採信。
  (四)附表所示之時間，被告並未請假，有被告92年度勤惰紀錄卡
    1 紙在卷可稽（見發查卷第74頁），而被告自承其負責收費
    業務，如附表編號1、3所示收據第1 聯、第3 聯全部或部分
    內容係其所寫，有其供述「NO121438收據，是我所收費開立
    的」、「編號126856第1 聯正本國字都很像我的字... 英文
    是我的字」、「121438第3 聯是我寫的」、「臺北縣政府警
    察局92年5 月份外僑居留證自行收納款項統一收據（第3 聯
    ）第1 冊（按即編號121412至121560），除了編號121412、
    121413、121414、121415、121457、121458都不是我寫的，
    其他全部是我寫的」、「臺北縣政府警察局92年7 月份外僑
    居留證自行收納款項統一收據（第2 聯）第3 冊（按即編號
    126731至126879），除了編號126762到126814、126865不是
    我寫的，126854、126859像我的字，其他的都是我寫的」等
    語可證（見發查卷第65頁、偵查卷第9 頁、原審卷(一)第73至
    74頁）。另被告自承附表編號4、5收據第3 聯全部或附表編
    號2收據第3聯部分內容係其所寫，有其供述「臺北縣政府警
    察局92年5 月份外僑居留證自行收納款項統一收據（第3 聯
    ）第2 冊（按即編號121561至121682）...121647 像我的字
    ，但上面繳款人的名字不是我寫的」、「臺北縣政府警察局
    92年7 月份外僑居留證自行收納款項統一收據（第3 聯）第
    4 冊（按即編號127468至127601），除了編號127468、1274
    69、127528（日期是我先寫好的，上面的「FA」是我改的，
    金額更改的「壹」好像是我的字..）、127529到127544都不
    是我寫的... 其他都是我寫的」、「臺北縣政府警察局92年
    7 月份外僑居留證自行收納款項統一收據（第3 聯）第5 冊
    （按即編號127602至127735），除了編號127616、127617、
    127665到127673都不是我寫的。其他都是我寫的」等語（見
    原審卷(一)第73至74頁）。對照上揭理由欄(三)收費流程之說明
    ，該收據1式3聯理應同時製作（按以複寫紙複寫，且撕下第
    1 聯時，應即可發覺是否因墊板放置錯誤，及第2、3聯有無
    複寫之情）、同時修正，而第1 聯應記載事項（如原證展延
    人數、繳費日期、繳款人、金額等）既已明確填載完成並交
    付予繳款人收受，斷無留存收據第2、3聯部分空白事項予他
    人填寫、或事後自己僅就第2、3聯任意修改之餘地；另若係
    他人自行填寫第2、3聯收據後，抽換被告原留存之第2、3聯
    收據，當亦無被告上開所坦承部分第3 聯收據係伊寫的之情
    。再者，他人僅填寫收據第1聯，因撕下第1聯交付予繳費人
    時即可發覺第2、3聯有無複寫，被告更斷無可能事後同意以
    自己名義自行填寫他人未填具之收據第2、3聯充任，而承擔
    該風險，況被告迄今始終未曾明確指述曾為何人代寫收據第
    2、3聯之行為。故被告前開僅坦承附表編號1至5所示收據第
    1聯、第3聯之部分（含附表編號4第3聯修改部分）或全部內
    容為其字跡，雖屬避重就輕，意圖矯飾卸責，惟依上開說明
    ，仍足認附表編號1至5所示收據第1 聯之金額確係被告收取
    ，並開立第1 聯收據予繳款人，而以附表所示之方式，將附
    表編號1至5所示差額之公有財物侵占入己無訛。至附表編號
    1所示收據第1聯繳款人記載「真理」，後蓋被告之職名章，
    更改為「惟皇」，惟此過程乃係因受惟皇實業股份有限公司
    要報帳，委託代辦申請人子○○方於事後約一星期再拿至服
    務中心更改，此部分雖未全部1式3聯更改，然應認僅係行政
    瑕疵，並無變造公文書之故意，附此敘明。
  (五)被告自承附表編號6 之收據為其開立並更改，有其供稱「臺
    北縣政府警察局92年7 月份外僑居留證自行收納款項統一收
    據（第3 聯）第6 冊（按即編號128941至129081），除了編
    號128941到128948、128951到129039都不是我寫的，其他都
    是我寫的。129032加註『另外開立』、『分開開收據』這些
    都是我的字，金額『壹』也像是我的字，上面有蓋我的職名
    章的字都是我寫的」等語可稽（見原審卷(一)第74頁），足見
    被告已收受編號NO129032收據第1 聯之金額。被告雖辯稱係
    事後應繳款人之要求另外開立收據，惟非但無法提出另外開
    立收據之號碼，且繳款人如要分開開立收據，亦應交回第1
    聯，再1 式3 聯同時更改，並註記分開開立收據之號碼，以
    便查考，怎會只更改第2、3聯，而第1 聯並未更改？此不符
    常理。又證人即受委託代辦之申請人癸○○於偵查及本院審
    理時亦證稱：附表編號6 所示收據在申請17人後，並未要求
    重新改列為每人1 張收據之情，且17位外勞雇主均為大眾電
    腦等語（見偵查卷第40頁、本院上訴卷第202 頁）。故被告
    在附表編號6所示第3聯存根聯上記載「另外開立」、「非開
    收據」，即與事實不符，其辯稱並未侵占所收受第1聯與第2
    、3聯間之差額，亦不可採。足見附表編號6所示收據，被告
    否認為其開立，縱然係代理人所開立，並收費屬實，惟職務
    代理人亦已將所收取之金額交付被告，則被告事後竄改變造
    之，則附表編號6 所示差額之公有財物亦係被告侵占入己無
    訛。
  (六)證人即核對電腦報表與收費人員填寫簿冊之戊○○於原審證
    稱：同一雇主申請，同1 張收據的申請表都是1 個編號，申
    請表是根據收據的編號來編的，假設1 張收據5 個人申請，
    這5 張申請表的編號都是一樣，所以事後如果到檔案室將同
    1 個號碼的另外4 張申請表抽掉，申請表歸檔的簿冊編號也
    不會有號碼不連號的情形發生等語（見原審卷(二)第11頁）。
    證人及負責電腦輸入工作之庚○○於原審證稱：我是自己到
    收費人員桌上拿申請表來輸入，如果收費人員自己將部分的
    申請表隱藏，我不可能發現等語（見原審卷(二)第16頁）。而
    該服務中心之經辦流程係被告收取申請書及檢附之申請資料
    後，再交由電腦操作人員輸入資料，並彙整成冊歸檔，雖如
    附表所示之「外籍勞工居留案件申請表」43紙（第一聯合計
    共49人申請，第3 聯合計僅6 人申請，故有43人資料不詳）
    ，連同其他申請人檢附之勞委會函影本、在職證明、委託書
    等申請資料等文書，並未與剩餘之申請表同時歸檔，有臺北
    縣政府警察局95年8 月31日北縣警外字第0950116185號函1
    紙在卷可稽（見原審卷(一)第86頁），則被告既以附表所示犯
    罪方法侵占附表所示之公有財物，則電腦操作人員並無將上
    述「外籍勞工居留案件申請表」43紙，連同其他申請人檢附
    之勞委會函影本、在職證明、委託書等申請資料等文書予以
    隱匿之實益及必要，顯然是被告為避免侵占公有財物及行使
    公文書登載不實之犯行被發現，而隱匿上開職務上掌管之公
    文書無訛。
  (七)被告雖另辯稱：徐裕仁繳費收據部分，第3 聯下班前要核帳
    ，我看申請書有問題，我才改的。又發現錯誤時有立即向幹
    部反應，幹部表示看上面有幾人就改為幾人云云（見本院上
    訴卷第202頁反面、第207頁反面），惟被告並無法說出究竟
    向何人報告，且參酌附表編號4、6所示第3 聯存根聯係在原
    複印痕跡上更改，並非同時更正3 聯，縱有同仁代班並蓋其
    職名章之情，亦可於發現錯誤後，立即可依同事筆跡辨別查
    證，竟無查證即自行竄改，顯非合理。況代班同仁若既已在
    該附表編號6 所示之收據上清楚記載收費1萬7,000元，依一
    般人之通念，收據乃與所收金額相關，若出現誤失，將導致
    帳目不符及賠償問題，受理時均會十分謹慎，而上開金額非
    少，應係確實核實並收受該筆金額後，始會如此填載、開立
    ，若出現錯誤，一般人理應先查詢對應之申請書、及其金額
    何以短少，又豈會逕予更改第2、3聯收據之繳費人數及金額
    ？益證其所辯悖於常情，殊無足取。另附表編號1、2、3、5
    所示收據第3 聯上字跡（甲類），經鑑定與收據本上其他收
    據字跡（乙類）相符，有內政部警政署刑事警察局97年3 月
    17日刑鑑字第0970032476號鑑定書在卷可核（見本院上訴卷
    第178頁、第180頁），而該對照之收據本上其他收據字跡，
    亦有被告自承為其所寫部分（見原審卷(一)第73至74頁），顯
    見被告辯稱收據非其所開云云，均不實在。至被告雖接受測
    謊並未出現不實反應（見本院上訴卷第122 頁），惟案發迄
    今已逾4 年，且測謊結果會因其合理化或自我欺騙，減少內
    心衝突而受影響，本院依前述事證足認被告犯罪，故不採用
    前述測謊結果。另被告辯護人雖具狀辯稱：被告無從取得壬○○密碼，以壬○○身分進入警政署居留外僑動態新增/ 更
    新系統者，應另有其人，其目的為何？與被告有無共犯關係
    ？應予查明云云，惟查：證人壬○○雖於原審中證稱：應該
    不可能有人知道我的密碼，因我一拿到資訊室密碼我就把它
    撕掉等語，然實際上有人於附表所示犯罪時間數日後以壬○○帳號、密碼登錄後，更動居留外僑動態資料，有上開居留
    外僑動態新增/ 更新狀況表附卷可稽（見原審卷(一)第138 至
    143 頁），而壬○○於該段時間已離開外事科到交通隊上班
    （見原審卷(一)第220 頁），顯非實際輸入、更動之人，足認
    壬○○所有帳號、密碼確已在其不知情下為他人使用（按帳
    號、密碼可能因機關資訊管理便利，將原始密碼均作相同設
    定，乃要求使用者應隨即變更為僅自己知悉之密碼，若未予
    變更，則在離職後，當可能為其後同事所利用。另密碼亦可
    能遭破解而為他人使用），而本件依前揭事證及說明，已足
    認被告確為犯罪行為人，且參酌更動上開居留外僑動態資料
    之目的，顯係為該已申請展延居留期限，並繳納居留證規費
    之外籍勞工，因被告侵占繳納款項並隱匿該申請書，致負責
    電腦輸入之職員無從將該等申請書資料輸入電腦，以展延其
    居留期限，若該等外籍勞工未展延之居留期限到期，將令使
    本案曝光，始另補行輸入無訛。又此間利益，依卷內相關事
    證僅歸屬於被告，則在被告堅不吐實，本院復查無其他證據
    證明確有其他人員知情而參與下，自應認定亦係被告所為，
    尚無從據此為被告有利之認定。再者，被告及其辯護人於本
    院聲請傳喚證人甲○○、丙○○、丁○○、盧淑惠，證明被
    告是否確為當場收受手續費、開立收據之人，及再行鑑定系
    爭收據上之筆跡，以證明是否為被告所寫云云，本院因認上
    開犯罪已臻明確，無賡續調查之必要，併此敘明。
  (八)被告於附表所示之時間，在臺北縣政府警察局外事課服務中
    心，或以僅當場書寫統一收據第1 聯之收據聯交由繳款人收
    執，而以墊板阻隔，避免複寫至第2聯、第3聯，事後再於空
    白之統一收據第2聯、第3聯為虛偽不實之登載（詳如附表編
    號1至3、5所示），或在未召回繳款人所持收據第1聯一併更
    改之情況下，於事後逾權僅將原1式3聯複寫之統一收據第2
    聯、第3 聯之展延人數、金額，以擅自竄改之方式，變造該
    等公文書（詳如附表編號4、6所示），進而變易持有為所有
    ，而將如附表所示之公有財物予以侵占入己，並於次月將附
    表所示變造、不實登載之統一收據第2 聯之收執聯公文書連
    同其他收執聯按月彙整成冊一起陳報內政部警政署核備，而
    連續行使之，自足以生損害於內政部警政署、臺北縣政府警
    察局對於外勞管理及收費業務公文書製作之正確性。
  (九)此外，復有臺北縣政府警察局外僑居留證證書費收繳作業流
    程、程序、證書費報繳作業程序各1 紙、外籍勞工居留案件
    申請表、行政院勞工委員會函、委託書、在職證明書各6 紙
    、聘僱外國人名冊2 紙、外勞居留資料查詢－明細內容顯示
    畫面、外僑居留資料查詢畫面-歷史資料各6紙等在卷可稽（
    見發查卷第12至17頁、第22至24頁、第31至35頁、第40至44
    頁、第49至53頁、第58至62頁、第83至84頁、第86至87頁、
    第89至90頁、第92至93頁、第95至96頁、第98至99頁、偵查
    卷第56至62頁）。
  (十)綜上所述，本案被告事證明確，犯行洵堪認定，應予依法論
    科。
四、被告行為後，刑法已經修正公布施行，與本件有關之罰金最
    低額、牽連犯、連續犯之規定，比較新舊法結果，應適用較
    有利於被告之修正前刑法之規定。至於褫奪公權期間之規定
    ，雖由宣告六月有期徒刑以上之刑，改為一年以上，亦有修
    正，但褫奪公權核屬從刑之科刑規範事項，從刑附屬於主刑
    ，應隨同主刑適用同一準據法，故應適用修正前刑法第37條
    規定。核被告所為，係犯貪污治罪條例第4條第1項第1 款之
    依據法令從事公務之人員，侵占公有財物罪、刑法第216 條
    、第211 條行使變造公文書、同法第216條、第213條行使不
    實登載公文書罪及同法第138 條隱匿職務上保管之文書罪。
    被告變造、不實登載公文書，並進而行使部分，變造、不實
    登載之低度行為，均應為行使之高度行為所吸收，不另論罪
    。被告將附表編號1、2及附表編號3至6所示變造、不實登載
    之統一收據第2聯，各於次月分2次彙整成冊，陳報內政部警
    政署核備，各係一行為而觸犯數罪名，為想像競合犯，應依
    刑法第55條之規定，從一重處斷。公訴意旨認被告擅自在如
    附表編號4、6所示收據第2、3聯為不實填載，嗣並行使之，
    應構成刑法第216條、第213條之行使不實登載公文書罪。惟
    依證人辛○○於原審證稱：「若收費櫃台人員依申請表上的
    註記，只開1張FAx2的2千元收據，但當天申請人要求分別開
    1千元的收據2 張，則收費櫃台人員會請申請人將第1聯拿過
    來一起改」等語；證人己○○亦證稱：「如果有收據寫錯情
    形，3聯收據都要一起塗改，不可能只改其中1聯，因為第1
    聯和第2、3聯要符合，除非第1 聯有追回來，一併與2、3聯
    更正，否則不可能單獨在第2、3聯作與第1 聯文字不同的更
    正」等語，而參諸收據1式3聯複寫之目的，顯係要求其內容
    之一致性而設，若事後非3 聯一併更改，而僅就部分聯單已
    複寫之事項擅自更改，將失其可信性及憑據性，是上開證人
    所述洵屬信亦有徵。故本件將1式3聯登載完成後之第1 聯交
    付申請人，第2、3聯留存，在未召回申請人所持收據第1 聯
    一併更改下，應認已依法製作完成，縱原製作之人亦屬無權
    更改，則被告仍就附表編號4、6所示收據第2、3聯已登載完
    成之展延人數、金額，擅予更改，應構成變造公文書罪。其
    嗣將收據第2 聯彙報警政署，則應構成行使變造公文書罪。
    此部分起訴法條，容有誤解，應予變更。又公訴意旨認被告
    所為，係涉犯貪污治罪條例第6 條第1項第4款之對主管之事
    務，圖不法利益罪，容有誤會，惟業經檢察官當庭更正（原
    審卷(二)第4 頁），附此敘明。另公訴人雖未就被告所犯隱匿
    職務上保管之公文書罪部分之犯罪事實起訴，惟公訴人就犯
    罪事實一部起訴者，其效力及於全部，本院自得併予審理。
    被告先後多次為侵占公有財物、行使變造公文書、行使不實
    登載公文書、隱匿職務上保管之公文書之犯行，各時間緊接
    ，構成要件各相同，顯係基於概括犯意反覆為之，均為連續
    犯，應依修正前刑法第56條之規定，各論以1 罪，除所犯為
    無期徒刑不得加重外，並依法加重其刑。被告行使變造公文
    書、不實登載公文書、及隱匿職務上保管之公文書之目的，
    均係為了掩飾其所為之侵占公有財物之犯行，是被告所犯上
    開4 罪間，具有方法手段、原因結果之關係，為牽連犯，應
    依修正前刑法第55條後段之規定，從一重之貪污治罪條例第
    4 條第1項第1款之依據法令從事公務之人員，侵占公有財物
    罪處斷。被告所侵占之公有財物新台幣（下同）4萬3千元，
    在5 萬元以下，就侵占公有財物罪部分，應依貪污治罪條例
    第12條第1項之規定減輕其刑，並先加後減之。
五、原審以被告事證明確，予以論罪科刑，固非無見，惟查：(1)
    被告在未召回繳款人所持收據第1 聯一併更改之情況下，於
    事後逾權僅將如附表編號4、6所示原1式3聯複寫之統一收據
    第2聯、第3聯之展延人數、金額，以擅自竄改之方式變造之
    ，嗣並將第2 聯彙整成冊陳報內政部警政署核備，應成立行
    使變造公文書罪，原審認成立行使登載不實公文書罪，容有
    未合；(2)貪污治罪條例第17條規定：「犯本條例之罪，宣告
    有期徒刑以上之刑者，並宣告褫奪公權」，關於褫奪公權之
    期間，法雖無明文，固應適用刑法第37條第1項或第2項規定
    使有所依憑，然於理由之說明及據上論結欄仍應援引貪污治
    罪條例第17條規定為其依據，始為合法。是原判決理由欄漏
    未引用貪污治罪條例第17條之規定，亦欠妥當。(3)中華民國
    96年度罪犯減刑條例業於96年7月4日修正公布，同年月16日
    施行，被告所犯之罪，合於該減刑條例之規定，原審未及審
    酌，自有未合；(4)被告所犯為無期徒刑或10年以上有期徒刑
    之罪，無期徒刑部分不得加重，原審併予加重，亦有未洽。
    被告上訴意旨否認犯罪，雖無可採，惟原判決既有上開可議
    ，仍屬無可維持，自應由本院予以撤銷改判。爰審酌被告素
    行良好，有本院被告前案紀錄表可按，其犯罪動機、手段、
    侵占公款之數額、所生損害及被告否認犯行，犯後態度不佳
    等一切情狀，量處如主文第2 項所示之刑，併依貪污治罪條
    例第17條、修正前刑法第37條第2 項等規定諭知禠奪公權。
    又本件被告犯罪時間在96年4 月24日以前，其所犯上開之罪
    ，合於中華民國96年罪犯減刑條例第2條第1項第3款、第3條
    第1項第1款但書之規定，應予減其宣告刑1/2 。至被告侵占
    公有財物金額4萬3千元，則應依貪污治罪條例第10條第1 項
    、第2 項之規定，諭知追繳並發還予被害人臺北縣政府警察
    局，如全部或一部不能追繳，則以其財產抵償之。
據上論斷，應依刑事訴訟法第369條第1項前段、第364條、第299
條第1項前段、第300條、貪污治罪條例第4 條第1項第1款、第10
條第1項、第2項、第12條第1 項、第17條、刑法第2條第1項前段
、第11條前段、第138條、第216條、第211條、第213條、第55條
、修正前刑法第56條、第55條後段、第37條第2 項、中華民國96
年罪犯減刑條例第2條第1項第3款、第3條第1項第1款但書、第7
條，判決如主文。
本案經檢察官田炳麟到庭執行職務。
中    華    民    國    98    年    6     月    11    日
                  刑事第十庭審判長法  官  楊炳禎
                                  法  官  李春地
                                  法  官  陳春秋
以上正本證明與原本無異。
如不服本判決，應於收受送達後10日內向本院提出上訴書狀，其
未敘述上訴之理由者並得於提起上訴後10日內向本院補提理由書
（均須按他造當事人之人數附繕本）「切勿逕送上級法院」。
                                  書記官  李家敏
中    華    民    國    98    年    6     月    12    日
附錄：本案論罪科刑法條全文
貪污治罪條例第4條第1項第1款
有下列行為之一者，處無期徒刑或10年以上有期徒刑，得併科新
臺台幣1億元以下罰金：
一、竊取或侵占公用或公有器材、財物者。
刑法第138條
毀棄、損壞或隱匿公務員職務上掌管或委託第3 人掌管之文書、
圖畫、物品，或致令不堪用者，處5 年以下有期徒刑。
刑法第211條
偽造、變造公文書，足以生損害於公眾或他人者，處1 年以上7
年以下有期徒刑。
刑法第213條
公務員明知為不實之事項，而登載於職務上所掌之公文書，足以
生損害於公眾或他人者，處1 年以上7 年以下有期徒刑。
刑法第216條
行使第210 條至第215 條之文書者，依偽造、變造文書或登載不
實事項或使登載不實事項之規定處斷。
附表
┌──┬────┬─────┬────┬────┬────┬───┬──────┐
│編號│申請日期│繳款之仲介│警政署自│第1 聯收│第3 聯收│侵占金│犯罪方法    │
│    │        │公司（受委│行繳納收│據金額 (│據金額 (│額 (新│            │
│    │        │託代辦之申│據編號  │新臺幣)(│新臺幣)(│臺幣) │            │
│    │        │請人）、（│        │申請延長│申請延長│      │            │
│    │        │僱主）    │        │居留之外│居留之外│      │            │
│    │        │          │        │勞收費人│勞收費人│      │            │
│    │        │          │        │數)     │數)     │      │            │
├──┼────┼─────┼────┼────┼────┼───┼──────┤
│ 1  │92年5 月│真理人力仲│121438  │3千元   │1千元   │2千元 │將申請延長居│
│    │20日    │介公司（盧│        │（SENPOR│（SENPOR│      │留之外勞3 人│
│    │        │淑慧）、（│        │PHAN DEN│PHAN DEN│      │之第2 、3 聯│
│    │        │僱主惟皇實│        │SAK 等3 │SAK 1 人│      │收據空白，僅│
│    │        │業股份有限│        │人）    │）      │      │填寫第1 聯交│
│    │        │公司）    │        │        │        │      │予繳款人收執│
│    │        │          │        │        │        │      │，事後再為不│
│    │        │          │        │        │        │      │實之登載，而│
│    │        │          │        │        │        │      │於每月將第2 │
│    │        │          │        │        │        │      │聯彙報警政署│
│    │        │          │        │        │        │      │，並將保管之│
│    │        │          │        │        │        │      │外籍勞工居留│
│    │        │          │        │        │        │      │案件申請表2 │
│    │        │          │        │        │        │      │紙及其他資料│
│    │        │          │        │        │        │      │抽取隱匿。  │
├──┼────┼─────┼────┼────┼────┼───┼──────┤
│ 2  │92年5 月│邦達國際人│121647  │2萬2千元│1千元   │2 萬1 │將申請延長居│
│    │21日    │力股份有限│        │（ROSALE│（ROSALE│千元  │留之外勞22人│
│    │        │公司（邱貞│        │S LEAH C│S LEAH C│      │之第2 、3 聯│
│    │        │霖）、（華│        │ORDOVA等│ORDOVA 1│      │收據空白，僅│
│    │        │冠通訊股份│        │22人)   │人)     │      │填寫第1 聯交│
│    │        │有限公司）│        │        │        │      │予繳款人收執│
│    │        │          │        │        │        │      │，事後再為不│
│    │        │          │        │        │        │      │實之登載，而│
│    │        │          │        │        │        │      │於每月將第2 │
│    │        │          │        │        │        │      │聯彙報警政署│
│    │        │          │        │        │        │      │，並將保管之│
│    │        │          │        │        │        │      │外籍勞工居留│
│    │        │          │        │        │        │      │案件申請表21│
│    │        │          │        │        │        │      │紙及其他資料│
│    │        │          │        │        │        │      │抽取隱匿。  │
├──┼────┼─────┼────┼────┼────┼───┼──────┤
│ 3  │92年7 月│協益人力仲│126856  │2千元   │1千元   │1千元 │將申請延長居│
│    │10日    │介公司（羅│        │（RIANI │（RIANI │      │留之外勞2 人│
│    │        │俊明）、（│        │FAAMALA │FAAMALA │      │之第2 、3 聯│
│    │        │高文炎、潘│        │等2人） │1人）   │      │收據空白，僅│
│    │        │志怡）    │        │        │        │      │填寫第1 聯交│
│    │        │          │        │        │        │      │予繳款人收執│
│    │        │          │        │        │        │      │，事後再為不│
│    │        │          │        │        │        │      │實之登載，而│
│    │        │          │        │        │        │      │於每月將第2 │
│    │        │          │        │        │        │      │聯彙報警政署│
│    │        │          │        │        │        │      │，並將保管之│
│    │        │          │        │        │        │      │外籍勞工居留│
│    │        │          │        │        │        │      │案件申請表1 │
│    │        │          │        │        │        │      │紙及其他資料│
│    │        │          │        │        │        │      │抽取隱匿。  │
├──┼────┼─────┼────┼────┼────┼───┼──────┤
│ 4  │92年7 月│聖力國際股│127528  │2千元   │1千元   │1千元 │將申請延長居│
│    │17日    │份有限公司│        │（ORTEGA│（ORTEGA│      │留之外勞2 人│
│    │        │（丙○○  │        │ EDWIN D│ EDWIN D│      │之1 式3 聯之│
│    │        │）、（僱主│        │E GUZMAN│E GUZMAN│      │第2 、3 聯收│
│    │        │亨陽針織有│        │等2人） │1人）   │      │據，事後逾權│
│    │        │限公司）  │        │        │        │      │擅自竄改，變│
│    │        │          │        │        │        │      │造該公文書，│
│    │        │          │        │        │        │      │而於每月將第│
│    │        │          │        │        │        │      │2 聯彙報警政│
│    │        │          │        │        │        │      │署，並將保管│
│    │        │          │        │        │        │      │之外籍勞工居│
│    │        │          │        │        │        │      │留案件申請表│
│    │        │          │        │        │        │      │1 紙及其他資│
│    │        │          │        │        │        │      │料抽取隱匿。│
├──┼────┼─────┼────┼────┼────┼───┼──────┤
│ 5  │92年7 月│群中仲介公│127727  │3千元   │1千元   │2千元 │將申請延長居│
│    │18日    │司（丁○○│        │（AUTUTI│（AUTUTI│      │留之外勞3 人│
│    │        │）、（僱主│        │K PUJI等│K PUJI 1│      │之第2 、3 聯│
│    │        │陳福興）  │        │3人）   │人）    │      │收據空白，僅│
│    │        │          │        │        │        │      │填寫第1 聯交│
│    │        │          │        │        │        │      │予繳款人收執│
│    │        │          │        │        │        │      │，事後再為不│
│    │        │          │        │        │        │      │實之登載，而│
│    │        │          │        │        │        │      │於每月將第2 │
│    │        │          │        │        │        │      │聯彙報警政署│
│    │        │          │        │        │        │      │，並將保管之│
│    │        │          │        │        │        │      │外籍勞工居留│
│    │        │          │        │        │        │      │案件申請表2 │
│    │        │          │        │        │        │      │紙及其他資料│
│    │        │          │        │        │        │      │抽取隱匿。  │
├──┼────┼─────┼────┼────┼────┼───┼──────┤
│ 6  │92年7 月│飛國企業人│129032  │1萬7千元│1千元   │1 萬6 │將申請延長居│
│    │31日    │力仲介公司│        │（TRAJAN│（TRAJAN│千元  │留之外勞17人│
│    │        │（癸○○）│        │O RATAEL│O RATAEL│      │之1 式3 聯之│
│    │        │、（僱主大│        │ TABUNOT│ TABUNOT│      │第2 、3 聯收│
│    │        │眾電腦股份│        │等17人）│1人）   │      │據，事後逾權│
│    │        │有限公司）│        │        │        │      │擅自竄改，變│
│    │        │          │        │        │        │      │造該公文書，│
│    │        │          │        │        │        │      │而於每月將第│
│    │        │          │        │        │        │      │2 聯彙報警政│
│    │        │          │        │        │        │      │署，並將保管│
│    │        │          │        │        │        │      │之外籍勞工居│
│    │        │          │        │        │        │      │留案件申請表│
│    │        │          │        │        │        │      │1 紙及其他資│
│    │        │          │        │        │        │      │料抽取隱匿。│
├──┼────┼─────┼────┼────┼────┼───┼──────┤
│    │總計    │          │        │4萬9千元│6千元   │4 萬3 │            │
│    │        │          │        │        │        │千元  │            │
└──┴────┴─────┴────┴────┴────┴───┴──────┘


司法院資訊處製作；財團法人民間司法改革基金會備份。
